臺灣高等法院高雄分院刑事判決　　　　 96年度上易字第707號
上　訴　人
即　被　告　丁○○
選任辯護人　梁智豪　律師
上列上訴人因詐欺案件，不服臺灣高雄地方法院96年度易字第57
7 號中華民國96年6 月12日第一審判決（起訴案號：臺灣高雄地
方法院檢察署95年度偵字第28953 號），提起上訴，本院判決如
下：
    主  文
原判決撤銷。
丁○○幫助意圖為自己不法之所有，以恐嚇使人將本人之物交付
，處有期徒刑伍月，如易科罰金，以新臺幣壹仟元折算壹日；減
為有期徒刑貳月又拾伍日，如易科罰金，以新臺幣壹仟元折算壹
日。
    事  實
一、丁○○雖可預見提供金融機構帳戶之存摺、金融卡、密碼及
    印章給他人使用，可能使實施恐嚇取財犯罪之人利用，以取
    得犯罪所得財物或財產上利益之目的，將幫助他人對不特定
    之人為恐嚇取財之犯行，竟仍基於幫助他人取得恐嚇所得財
    物亦不違背其本意之不確定故意，於民國95年9 月11日前之
    某日，將其在高雄英德街郵局所申辦（局號000000-0號、帳
    號000000-0號）存簿儲金帳戶之提款卡及密碼，在不詳地點
    ，交予某姓名年籍均不詳之成年人使用。而該不詳姓名之成
    年人於取得上開帳戶之提款卡及密碼後，乃基於意圖為自己
    不法所有之犯意，於95年9 月11日上午11時許，撥打電話予
    上福全球科技公司之總經理王瑞麒，佯稱係竹聯幫地堂堂主
    「二馮」，要求支付跑路費，並稱知悉王瑞麒之公司地址及
    其個人住所，如不聽從，將叫小弟帶槍過去寄放等語，致王
    瑞麒心生畏懼，乃委由其公司員工丙○○，依該不詳姓名之
    成年人之指示，在臺中港郵局（豐原39支局）以無摺存款方
    式存入新臺幣（下同）50萬元至丁○○上開郵局帳戶內，該
    筆款項隨即於當日遭人以卡片提款方式提領99,000元，並於
    同年月12日、13日及14日分別遭人以卡片提款方式各提領10
    萬元。嗣經王瑞麒、丙○○察覺受騙而報警處理，始悉上情
    ，並於同年10月12日，丁○○前往上開郵局辦理提款卡掛失
    手續時，為警當場逮捕。
二、案經高雄市政府警察局前鎮分局報告臺灣高雄地方法院檢察
    署檢察官偵查起訴。
    理  由
甲、程序方面：
一、按被告以外之人於偵查中向檢察官所為陳述，除顯有不可信
    之情況者外，得為證據，同法第159 條之1 第2 項定有明文
    。偵查中對被告以外之人（包括證人、鑑定人、告訴人、被
    害人及共同被告等）所為之偵查筆錄，或被告以外之人向檢
    察官所提之書面陳述，性質上均屬傳聞證據。惟現階段刑事
    訴訟法規定檢察官代表國家偵查犯罪、實施公訴，依法其有
    訊問被告、證人及鑑定人之權，證人、鑑定人且須具結，而
    實務運作時，檢察官偵查中向被告以外之人所取得之陳述，
    原則上均能遵守法律規定，不致違法取供，其可信度極高，
    職是，被告以外之人前於偵查中已具結而為證述，除反對該
    項供述得具有證據能力之一方，已釋明「顯有不可信之情況
    」之理由外，不宜以該證人未能於審判中接受他造之反對詰
    問為由，即遽指該證人於偵查中之陳述不具證據能力。本件
    證人丙○○於檢察官偵查中所為之陳述，既經具結，且其未
    曾提及檢察官在偵查時有不法取供之情形，又上開供述並無
    顯不可信之情況，依上說明，其於偵查中之證言自具有證據
    能力。
二、又按被告以外之人於審判外之陳述，雖不符前4 條之規定，
    而經當事人於審判程序同意作為證據，法院審酌該言詞陳述
    或書面陳述作成時之情況，認為適當者，亦得為證據。又按
    當事人、代理人或辯護人於法院調查證據時，知有第159 條
    第1 項不得為證據之情形，而未於言詞辯論終結前聲明異議
    者，視為有前項之同意，刑事訴訟法第159 條之5 第1 項、
    第2 項分別定有明文，而上開規定之立法意旨在於傳聞證據
    未經當事人之反對詰問予以核實，原則上先予排除，惟若當
    事人已放棄詰問或未聲明異議，基於證據資料愈豐富，愈有
    助於真實發現之理念，且強化言詞辯論主義，法院自可承認
    該傳聞證據例外擁有證據能力。經查，證人丙○○於警詢時
    之陳述，及卷附安泰商業銀行股份有限公司（下稱安泰銀行
    ）陳報狀、臺灣郵政股份有限公司高雄郵局函文，雖均係被
    告以外之人於審判外之陳述，性質上屬傳聞證據，惟均經檢
    察官與被告同意作為證據，又本院審酌上開言詞及書面陳述
    作成時之情況，並查無其他不法之情狀，足認為得為本案之
    證據，依刑事訴訟法第159 條之5 第1 項之規定，具有證據
    能力。
乙、實體方面：
一、訊據上訴人即被告丁○○固坦承上開高雄英德街郵局之帳戶
    確係伊所開立，惟矢口否認有何幫助恐嚇取財之犯行，辯稱
    ：上開帳戶係我小時候辦的，但自93年6 月間申請換發晶片
    卡後就很少使用，我習慣將該帳戶之提款密碼紙與提款卡放
    在一起，可能不慎於95年6 月間與銀行債務協商時，將該帳
    戶提款卡、印章及密碼一併遺失，我並未提供提款卡及密碼
    予他人使用，亦不知該帳戶之交易往來情形等語。
二、經查：
（一）被害人王瑞麒於上開時間遭不詳姓名之人以電話威脅開槍
      之手段，要求支付跑路費，致心生畏懼，遂指示員工丙○
      ○以無摺存款方式存入50萬元至被告上開郵局帳戶，而該
      筆款項於同日起即陸續遭人以提款卡提領，迄於同年月14
      日遭列為警示帳戶予以凍結之事實，業據證人丙○○於偵
      查中證述明確，並有存款明細單、被告上開郵局帳戶之交
      易明細查詢單、臺灣郵政股份有限公司高雄郵局96年3 月
      13日高營字第0962000816號函所附該帳戶95年9 月5 日後
      相關提款銀行之郵局名稱之交易詳情單各1 紙在卷可稽。
（二）被告辯稱其於95年3 月間與安泰銀行辦理債務協商時，將
      所有存摺、印章、提款卡放在一起，其在協商過程中遺失
      3 本存摺、3 張提款卡及2 枚印章，包括上開郵局帳戶之
      提款卡及印章等語，惟其於原審審理時自承上開郵局帳戶
      是其小時候開戶的，自93年6 月間申請換發晶片卡後就很
      少使用等語在卷（見原審卷第73頁），並有該帳戶存摺影
      本4 紙、臺灣郵政股份有限公司高雄郵局96年3 月13日高
      營字第0962000816號函所附該帳戶之交易詳情單及金融卡
      變更資料3 紙在卷可稽。又被告與安泰銀行業於95年5 月
      26日達成債務協商，而依據債務協商規定，辦理時毋須提
      出各家銀行之金融卡等情，此有安泰銀行陳報狀乙紙在原
      審卷第42頁可參，是被告向銀行辦理債務協商時，本無須
      提出其個人之提款卡，而其上開郵局帳戶既已長期未曾使
      用，尤無隨身攜帶以供查核之必要，況依一般人使用金融
      機構帳戶之習慣，通常會將存摺、提款卡與印章分開存放
      ，以免同時遺失而遭人得以輕易使用，被告辯稱其係為辦
      理債務協商，故將所有銀行帳戶之存摺、提款卡及印章集
      中置於牛皮紙袋內，並因此不慎遺失等語，已與常理有違
      而難盡信。
（三）本件被害人所匯入之款項，均係遭人以卡片提款之方式提
      領，此有上開帳戶最近交易資料在卷可查，而提款卡之密
      碼係個人秘密事項，若非被告主動告知，他人實無從知悉
      而使用該提款卡領款。被告雖辯稱其習慣將密碼夾在放提
      款卡的小袋子裡等語，惟其於原審已供明該密碼後面四位
      數應該是0124號，是依其生日及其女友生日日期而設（見
      原審卷第72頁），可知該密碼係以其個人便於記憶之數字
      設定，實無再與提款卡片置放一處之必要，而使該提款卡
      完全喪失密碼識別之作用，被告此部分所辯亦與經驗法則
      相悖，應係事後脫卸之詞，不足採信，故上開帳戶之提款
      卡及密碼應係被告主動提供他人使用，已堪認定。
（四）被告於警詢時先供稱：我係於95年9 月間發現上開郵局帳
      戶之提款卡遺失等語（見偵查卷第5 頁），嗣於偵查中則
      改稱：我係於95年10月間才發現不見，當時係連同印章一
      起不見等語（見偵查卷第27頁），其前後供述不一，已有
      明顯瑕疵。又被告供稱其於發現上開郵局印章及提款卡遺
      失後，曾於95年10月12日製作警詢筆錄前2 個星期（嗣於
      偵查及原審改稱係前1 個星期），前往高雄市○○路郵局
      辦理掛失手續，但因該郵局人員表示須至原開戶郵局辦理
      ，其遂於同年月12日再行前往高雄英德街郵局辦理掛失等
      語（見原審卷第35頁、第36頁），於本院審理時更供稱：
      「（到安泰銀行債務協商的時候，是否遺失3 本存摺、3
      張提款卡？）是的，分別是第一銀行、誠泰銀行、郵局的
      存摺和提款卡。」、「（為何除了郵局提款卡外，其他沒
      有去報遺失？）因為要去報失時，已經被警察帶回警局了
      ，我當時有和警察說我遺失的東西有什麼，一銀和誠泰銀
      行的部分，我到目前都還沒有掛失，因為警察說已經把帳
      戶凍結了。」等語（見本院卷第63頁、第64頁）。惟依被
      告所供其於95 年6月間即已將所有帳戶資料重新彙整，並
      集中放置，則一旦其中部分存摺、印章、提款卡及密碼遺
      失，自當立即發覺，且當時其已處於債信不佳之狀況，為
      免帳戶遭人非法使用，致其個人債信更加惡化，並維護其
      個人權益，尤應立刻向郵局辦理掛失手續，然被告遲至本
      件查獲前1 、2 星期，始至九如路郵局辦理，且於該局人
      員告知須前往原開戶郵局辦理掛失手續後，亦未立即於當
      日前往，復拖延1 、2 星期始行辦理，且其第一銀行、誠
      泰銀行之帳戶至今已有1 年多仍未掛失，此與一般人發現
      遺失帳戶積極辦理掛失手續之情形，顯然迥異。另本件被
      害人王瑞麒係於95年9 月11日遭人恐嚇匯款，而款項自同
      日起即遭人陸續以提款卡提領，已如前述，可知斯時上開
      郵局帳戶之提款卡即已不在被告持有中，惟被告竟至恐嚇
      取財行為全部完成，且該郵局帳戶業於95年9 月14日遭列
      為警示帳戶凍結使用後，始前往辦理掛失，益徵其明知上
      開郵局帳戶之提款卡並非遺失，故於恐嚇取財犯罪完成，
      該郵局帳戶並經凍結後，始前往辦理掛失甚明，參以被告
      對上開郵局帳戶之存摺、提款卡之遺失時間前後供述不一
      ，被告前開所辯不實，不足採信。
（五）另衡之近年來政府已廣為向民眾宣導如何防範犯罪集團恐
      嚇或施詐，一般人如遇帳戶存摺、提款卡遺失或遭竊，為
      防止其存款遭盜領或帳戶遭不法使用，必當於發現後立即
      向金融機構辦理掛失補發手續，而持被告上開帳戶實施犯
      罪之人對此亦當知之甚詳，況以提款卡提領現款每日均有
      金額之限制，其等若非確信上開帳戶不致立即被帳戶所有
      人掛失止付或註銷，豈有可能於95年9 月11日大費周章向
      被害人王瑞麒恐嚇取得50萬元後，並利用該帳戶要求被害
      人匯款，且於嗣後數日之期間內，每日陸續提領部分現款
      ，而此一確信斷無可能發生於該帳戶提款卡係拾得或竊得
      之情形，故益徵被告確有將上開帳戶之提款卡、密碼提供
      予不詳姓名、年籍之人使用甚明。
（六）綜上所述，足見本院所辯，顯係卸責之詞，不足採信。至
      本院依辯護人之聲請向台灣郵政股份有限公司高雄郵局函
      調之資料，以及證人乙○○、甲○○於本院審理時之證詞
      ，均不足作為有利被告之證據。足認被告係基於幫助他人
      實施恐嚇取財犯行亦不違背其本意之不確定故意，將上開
      郵局帳戶之提款卡及密碼提供予他人使用，幫助他人完成
      恐嚇取財之犯行。本件事證明確，被告幫助恐嚇取財犯行
      ，堪以認定。
三、按「以恐嚇使人將物交付，有時固亦含有詐欺性質，但與詐
    欺罪之區別，則在有無施用威嚇，使人心生畏懼之情形為斷
    」、「恐嚇罪質，非不含有詐欺性，其與詐欺罪之區別，係
    在行為人對於被害人所用之手段，僅使其陷於錯誤者，為詐
    欺，使發生畏懼心者，為恐嚇」，最高法院28年上字第1238
    號、30年上字第668 號分別著有判例可資參照。而恐嚇取財
    罪與詐欺取財罪之區別，在於前者係施用使人心生畏怖之恐
    嚇手段，致被害人心生畏懼，明知不應交付財物而交付，後
    者則係施用詐術手段，使人陷於錯誤，誤信為應交付財物而
    交付，惟上開之恐嚇手段，常以虛假之事實為內容，故有時
    亦不免含有詐欺之性質，倘含有詐欺性之恐嚇取財行為，足
    使人心生畏懼時，自應僅論以高度之恐嚇取財罪，殊無再適
    用詐欺取財罪之餘地（最高法院84年度臺上字第1993號判決
    意旨可參）。本件犯罪集團成員係佯稱幫派份子，並表示擬
    派遣手下持槍尋釁之方式恐嚇被害人，致被害人因上開言詞
    心生畏懼方行付款，是該犯罪集團成員所為含有詐欺性之恐
    嚇取財行為，自應論以恐嚇取財罪。
四、次按刑法上之幫助犯，係對於犯罪與正犯有共同之認識，而
    以幫助之意思，對於正犯資以助力，而未參與實施犯罪之行
    為者而言（最高法院75年度臺上字第1509號、88年度臺上字
    第1270號判決意旨參照）；是以，如未參與實施犯罪構成要
    件之行為，且係出於幫助之意思提供助力，即屬幫助犯，而
    非共同正犯。本件被告提供上開郵局帳戶予不詳姓名、年籍
    之成年人使用，供他人向被害人恐嚇，被告單純提供帳戶供
    人使用之行為，並不等同於向被害人恐嚇取財之行為，且亦
    無證據證明被告有參與恐嚇取財犯行之構成要件行為，故被
    告提供帳戶供人使用之行為，對於該不詳姓名之人遂行恐嚇
    取財犯行，資以助力，自應論以幫助恐嚇取財罪。
五、核被告丁○○所為，係犯刑法第30條第1 項前段、第346 條
    第1 項之幫助恐嚇取財罪。公訴人認被告係犯刑法第339 條
    第1 項詐欺取財罪嫌之幫助犯，容有誤會，惟其社會基本事
    實同一，自應由本院變更起訴法條予以審理。被告係幫助犯
    ，應依刑法第30條第2 項之規定，按正犯之刑減輕之。
六、原判決以被告丁○○罪證明確，因予論罪科刑，固非無見；
    惟查：中華民國96年罪犯減刑條例已經於96年7 月4 日公布
    ，自96年7 月16日施行，被告犯罪時間在96年4 月24日以前
    ，所犯之罪合於中華民國96年罪犯減刑條例第3 條第1 項第
    15款之減刑條件，且無不予減刑之情形，應減其刑期二分之
    一，原判決就此未及審酌，自有未洽。被告丁○○上訴意旨
    ，仍執前詞，否認犯罪，指摘原判決不當，雖無理由，然原
    判決既有上開可議之處，自屬無可維持，應由本院將原判決
    予以撤銷改判。爰審酌被告提供帳戶供他人使用以逃避犯罪
    之查緝，嚴重破壞社會治安及有礙金融秩序，助長犯罪歪風
    ，並增加追緝犯罪及被害人尋求救濟之困難，惡性非輕，犯
    後猶飾詞卸責，未見悔意，及被害人受損金額非低，惟念其
    並無前科，有臺灣高等法院被告前案紀錄表1 紙在卷可稽，
    素行尚稱良好等一切情狀，仍酌情量處有期徒刑5 月，並諭
    知以新台幣1,000 元折算1 日之易科罰金折算標準；再依中
    華民國96年罪犯減刑條例第2 條第1 項第3 款規定，減其宣
    告刑為有期徒刑2 月又15日，且諭知如易科罰金，以新台幣
    1,000 元折算1 日。至被告所有供本件恐嚇取財所使用之提
    款卡，雖係被告幫助犯罪所用之物，惟既未扣案，且該帳戶
    業經警方查明係供恐嚇取財匯款所用，應遭該不法集團放棄
    使用，為免日後執行之困難，爰不另為沒收之宣告，附此敘
    明。
據上論斷，應依刑事訴訟法第369 條第1 項前段、第364 條、第
299 條第1 項前段、第300 條，刑法第346 條第1 項、第30條第
1 項前段、第2 項、第41條第1 項前段，中華民國96年罪犯減刑
條例第2 條第1 項第3 款、第3 條第1 項第15款、第7 條，刑法
施行法第1 條之1，判決如主文。
本案經檢察官蔡國禎到庭執行職務。
中　　華　　民　　國　　96　　年　　11　　月　　5 　　日
                  刑事第二庭  審判長法  官  林正雄
                                    法  官  陳啟造
                                    法  官  黃壽燕
以上正本證明與原本無異。
不得上訴。
中　　華　　民　　國　　96　　年　　11　　月　　5 　　日
                                    書記官  梁雅華
附錄本件判決論罪科刑法條：
刑法第346條
  意圖為自己或第三人不法之所有，以恐嚇使人將本人或第三人
  之物交付者，處6 月以上5 年以下有期徒刑，得併科1 千元以
  下罰金。
  以前項方法得財產上不法之利益，或使第三人得之者，亦同。
  前二項之未遂犯罰之。
